ACORDAO-COMPLETO-2477334

ACÓRDÃO 7398/2021 ATA 14/2021 - SEGUNDA CÂMARA

VISTOS, relatados e discutidos estes autos que, no presente momento, tratam de embargos de declaração opostos pela Associação de Cultura e Meio Ambiente (ACMA) , além de Paulo Hermanny Jobim, em face do Acórdão 4.635/2021 prolatado pela 2ª Câmara do TCU no sentido de julgar irregulares as contas dos referidos responsáveis para condená-los ao pagamento do correspondente débito, além de lhes aplicar a subjacente multa legal, diante da total impugnação dos dispêndios com os recursos federais inerentes ao Convênio n.º 700.260/2008 celebrado com o então Ministério dos Direitos Humanos (MDH) para a realização do evento cultural intitulado como "Cinema Negro Brasil, África e América Latina";
ACORDAM os Ministros do Tribunal de Contas da União, reunidos em Sessão da 2ª Câmara, ante as razões expostas pelo Relator, em:
9.1. conhecer dos presentes embargos de declaração opostos pela Associação de Cultura e Meio Ambiente, além de Paulo Hermanny Jobim, em face do Acórdão 4635/2021-TCU-Segunda Câmara, nos termos do art. 34 da Lei n.º 8.443, de 1992, e do art. 287 do RITCU, para, no mérito, rejeitá-los; e
9.2. enviar a cópia do presente Acórdão, com o Relatório e a Proposta de Deliberação, aos ora embargantes, para ciência.

Embargos de Declaração em face do Acórdão 4.635/2021 prolatado pela 2ª Câmara do TCU no sentido de julgar irregulares as contas dos referidos responsáveis para condená-los ao pagamento do correspondente débito, além de lhes aplicar a subjacente multa legal, diante da total impugnação dos dispêndios com os recursos federais inerentes ao Convênio n.º 700.260/2008, celebrado com o então Ministério dos Direitos Humanos (MDH), para a realização do evento cultural intitulado como Cinema Negro Brasil, África e América Latina.

Segunda Câmara

então Ministério dos Direitos Humanos (MDH).

3. Embargantes: Associação de Cultura e Meio Ambiente - ACMA (CNPJ 05.977.454/0001-30); e Paulo Hermanny Jobim (CPF XXX.065.047-XX).

13.1. Ministros presentes: Bruno Dantas (Presidente), Augusto Nardes, Aroldo Cedraz e Raimundo Carreiro.
13.2. Ministros-Substitutos presentes: Marcos Bemquerer Costa e André Luís de Carvalho (Relator).

ACORDAO-COMPLETO-2530771

Acórdão 1899/2022 - Segunda Câmara

ANDRÉ DE CARVALHO

Ministro-Substituto André Luís de Carvalho.

Trata-se, no presente momento, de embargos de declaração opostos pela Associação de Cultura e Meio Ambiente (ACMA) , além de Paulo Hermanny Jobim, em face do Acórdão 4.635/2021 prolatado pela 2ª Câmara do TCU no sentido de julgar irregulares as contas dos referidos responsáveis para condená-los ao pagamento do correspondente débito, além de lhes aplicar a subjacente multa legal, diante da total impugnação dos dispêndios com os recursos federais inerentes ao Convênio n.º 700.260/2008 celebrado com o então Ministério dos Direitos Humanos (MDH) para a realização do evento cultural intitulado como "Cinema Negro Brasil, África e América Latina".
2.	O referido Acórdão 4.635/2021 foi proferido pela 2ª Câmara do TCU nos seguintes termos:
" (...) 9.1. rejeitar parcialmente as alegações de defesa apresentadas por Paulo Hermanny Jobim e pela Associação de Cultura e Meio Ambiente - ACMA;
9.2. julgar irregulares as contas de Paulo Hermanny Jobim e da Associação de Cultura e Meio Ambiente - ACMA, nos termos dos arts. 1º, I, 16, III, alíneas 'b' e 'c', 19 e 23, III, da Lei n.º 8.443, de 1992, para condená-los solidariamente ao pagamento do correspondente débito, com a atualização monetária e os juros de mora calculados desde a data informada até o efetivo recolhimento, fixando-lhes o prazo de 15 (quinze) dias, contados da notificação, para que comprovem perante o Tribunal (art. 214, III, 'a', do Regimento Interno do TCU - RITCU) , o recolhimento da referida dívida ao Tesouro Nacional sob as seguintes condições: 
	Data da Ocorrência
	Valor Original (em R$) 

	15/12/2008
	96.348,27

9.3. aplicar a multa prevista no art. 57 da Lei 8.443, de 1992, em desfavor de Paulo Hermanny Jobim e da Associação de Cultura e Meio Ambiente - ACMA, individualmente, sob o valor de R$ 40.000,00 (quarenta mil reais) , fixando-lhes o prazo de 15 (quinze) dias, contados da notificação, para que comprovem, perante o Tribunal, nos termos do art. 214, III, a, do RITCU, o recolhimento da dívida ao Tesouro Nacional, na forma da legislação em vigor;
9.4. autorizar, caso requerido, nos termos do art. 26 da Lei n.º 8.443, de 1992, e do art. 217 do RITCU, o parcelamento das dívidas fixadas por este Acórdão em até 36 (trinta e seis) parcelas mensais e sucessivas, com a atualização monetária e os correspondentes acréscimos legais, esclarecendo aos responsáveis que a falta de pagamento de qualquer parcela importará no vencimento antecipado do saldo devedor, sem prejuízo das demais medidas legais;
9.5. autorizar, desde logo, a cobrança judicial das dívidas fixadas por este Acórdão, nos termos do art. 28, inciso II, da Lei nº 8.443, de 1992, diante do não atendimento às notificações; informando que, como a malsinada irregularidade configuraria a eventual conduta dolosa no sentido de efetivamente assumir o risco de facilitar, permitir ou concorrer para que pessoa física ou jurídica privada incorpore ou utilize rendas, verbas ou valores integrantes do acervo patrimonial da administração pública, sem a observância das formalidades legais ou regulamentares aplicáveis, resultando no eventual ilícito doloso de improbidade administrativa causador do aludido prejuízo ao erário, nos termos, por exemplo, do art. 10, I e II, além do art. 11, VI, da Lei n.º 8.429, de 1992, a eventual prescrição da ação de ressarcimento ao erário não subsistiria, estando esse entendimento em plena consonância com a jurisprudência fixada pelo STF no bojo do RE 852.475-SP, com o trânsito em julgado a partir de 6/12/2019, diante da Tese de Repercussão Geral n.º 897; e
	9.6. enviar a cópia do presente Acórdão, com o Relatório e a Proposta de Deliberação, à Procuradoria da República no Estado do Rio de Janeiro, nos termos do art. 16, § 3º, da Lei nº 8.443, de 1992, para o ajuizamento das ações civis e penais cabíveis."
3.	Inconformados, todavia, a Associação de Cultura e Meio Ambiente (ACMA) e Paulo Hermanny Jobim acostaram os seus embargos de declaração à Peça 85, por intermédio do seu advogado (Thiago Peleja Vizeu Lima) , sob o pretexto de o referido acórdão padecer de suposta omissão, pois teria sido desconsiderada a documentação apresentada pelos ora embargantes, tendo o órgão concedente certificado a adequada execução técnica do objeto ajustado pelo Convênio n.º 700.260/2008 e a inexistência do dano ao erário em função, por exemplo, do Relatório de Fiscalização acostado à Peça 4 (p. 140-143) e do Parecer Técnico SEPPIR/SUBPAA-JB nº 30/2009 à Peça 4 (p. 152-155) .
É o Relatório.

8.1. Thiago Peleja Vizeu Lima (OAB-DF 35.108), entre outros, representando Paulo Hermanny Jobim e a Associação de Cultura e Meio Ambiente - ACMA.

Não atuou nestes embargos.

EMBARGOS DE DECLARAÇÃO. TOMADA DE CONTAS ESPECIAL. ACORDÃO 4.635/2021-TCU-2ª CÂMARA. AUSÊNCIA DOS SUPOSTOS VÍCIOS NO REFERIDO ACÓRDÃO. CONHECIMENTO. REJEIÇÃO. COMUNICAÇÃO.

TOMADA DE CONTAS ESPECIAL (TCE)

Secretaria de Controle Externo de Tomada de Contas Especial (Secex-TCE).

Trata-se, no presente momento, de embargos de declaração opostos pela Associação de Cultura e Meio Ambiente (ACMA) , além de Paulo Hermanny Jobim, em face do Acórdão 4.635/2021 prolatado pela 2ª Câmara do TCU no sentido de julgar irregulares as contas dos referidos responsáveis para condená-los ao pagamento do correspondente débito, além de lhes aplicar a subjacente multa legal, diante da total impugnação dos dispêndios com os recursos federais inerentes ao Convênio n.º 700.260/2008 celebrado com o então Ministério dos Direitos Humanos (MDH) para a realização do evento cultural intitulado como "Cinema Negro Brasil, África e América Latina".
2.	Os presentes embargos devem ser, preliminarmente, conhecidos pelo TCU, por atenderem aos requisitos legais e regimentais de admissibilidade, devendo ser no mérito, contudo, rejeitados.
3.	Como visto, a Associação de Cultura e Meio Ambiente e Paulo Hermanny Jobim acostaram os seus embargos à Peça 85 sob o pretexto de o referido acórdão padecer de suposta omissão, pois teria sido desconsiderada a documentação apresentada pelos ora embargantes, tendo o órgão concedente certificado a adequada execução técnica do objeto ajustado pelo Convênio n.º 700.260/2008 e a inexistência do dano ao erário em função, por exemplo, do Relatório de Fiscalização acostado à Peça 4 (p. 140-143) e do Parecer Técnico SEPPIR/SUBPAA-JB nº 30/2009 à Peça 4 (p. 152-155) .
4.	Bem se vê, no entanto, que não subsistiria a suposta omissão no acórdão, pois a documentação acostada à Peça 40 pelos ora embargantes apenas tentaria certificar a suposta execução física do objeto pactuado, mas não afastaria as subjacentes irregularidades na execução financeira do referido convênio, nem evidenciariam o necessário nexo causal entre os recursos repassados e os supostos dispêndios incorridos no ajuste, tendo essas irregularidades figurado como essencial fundamentação para o aludido acórdão, a partir da expressa incorporação do parecer da unidade técnica pelo TCU, nos seguintes termos:
	" (...) 34. Por outro lado, em virtude dos saques de valores diretamente no caixa bancário, bem como da ausência de identificação dos beneficiários da maior parte dos cheques compensados, o MPTCU não verificou o liame causal entre receitas e despesas do Convênio 700260, para o valor de R$ 96.226,27. 
	35. Diante disso, esta instrução revê o entendimento originalmente formulado quanto ao mérito desta TCE (peça 46) , aderindo ao deslinde proposto pelo MPTCU, no parecer à peça 51. Ressalva-se, tão somente, o valor alvitrado para a configuração do débito, que é de R$ 96.348,27, tendo em vista que o somatório das notas fiscais comprovadas é de R$ 25.051,73 (peça 40, p. 68, 74, 79, 86, 108, 117, 125 e 276) . (...) "  (grifou-se) 
5.	Em função, aliás, do Relatório Final do Tomador de Contas n.º 28/2017 (Peça 12) , a presente TCE teria sido instaurada diante da total impugnação dos dispêndios a partir da reprovação da prestação de contas ante as irregularidades na execução financeira do aludido ajuste, tendo o parecer do tomador de contas assinalado as seguintes observações:
	" (...) 2.8. O Parecer Financeiro nº 09/2014/COTV/GEOFT/SEPLAN/SEPPIR/PR (4986361) - fls. 188-196, de 17/02/2014, concluiu pela reprovação da prestação de contas, no valor total de R$ 121.400,00 (cento e vinte e um mil e quatrocentos reais) , pelo descumprimento das normas estabelecidas na legislação vigente, e conforme irregularidades apontadas no Parecer Financeiro nº GTPC/SEPLAN 008/2012, descritas no item 7, deste Parecer. Verifica-se que a notas fiscais estão sem identificação do convênio e tampouco o atesto de recebimento dos serviços ou bens.  (...) .
	8.1. Os fatos apurados no processo indicam a ocorrência de prejuízo ao Erário em virtude de irregularidades detectadas na execução financeira, como a Impugnação de Despesas, Não Utilização da Contrapartida Pactuada, Ausência de Documentos Exigidos na Prestação de Contas sendo os fatos que motivaram a instauração deste processo de tomada de contas especial. (...) "  (grifou-se) 
6.	Não por acaso, ao promover a fundamentação do aludido acórdão, ficou registrada a indevida falta de comprovação sobre o aludido nexo causal pelo seguinte sentido:
	" (...) 14. Por esse prisma, e diante, especialmente, da falta do necessário nexo causal entre os recursos repassados e os supostos dispêndios incorridos no aludido convênio, a ausência de elementos suficientes para demonstrar a boa e regular aplicação dos aludidos recursos federais, com a efetiva impugnação dos malsinados dispêndios supostamente incorridos no referido ajuste, resultou na efetividade da presunção legal de dano ao erário e, assim, restaria adequada a proposta da unidade técnica e do MPTCU no sentido da irregularidade das contas dos responsáveis para a subsequente condenação em débito e em multa.  (...) "  (grifou-se)   
7.	Os supostos documentos ora apresentados, então, como tentativa de comprovação da execução física do Convênio n.º 700.260/2008 não teriam a força necessária para resultar na efetiva comprovação do aludido nexo causal entre os recursos federais repassados e os supostos dispêndios incorridos no aludido ajuste, até porque o referido empreendimento poderia ter a sua execução física completada a partir do indevido aporte de recursos provenientes de outras fontes estranhas ao ajuste, restando, assim, plenamente adequado o então julgamento pela irregularidade das contas dos ora embargantes, nos termos dos arts. 1º, I, 16, III, "b" e "c", e 19 da Lei n.º 8.443, de 1992.
8.	Bem se vê, pois, que, para além de não terem evidenciado o suposto vício no referido acórdão, os ora embargantes apenas tentaram promover a indevida rediscussão de mérito do feito pela estreita via destes embargos de declaração, a despeito de os embargos não servirem como a via adequada para essa finalidade em consonância, aí, com a jurisprudência firmada pelo TCU a partir, por exemplo, dos Acórdãos 2.062/2015, 2.635/2015 e 294/2016, do Plenário, e com a jurisprudência fixada pelo Superior Tribunal de Justiça a partir, por exemplo, do EDcl Resp 351490 no DJ 23/09/2002, além da jurisprudência firmada pelo Supremo Tribunal Federal em face, por exemplo, do RE 776045 AgR-ED no DJe 14/12/2016.
9.	Eis que os presentes embargos deveriam ter sido manejados para corrigir a eventual obscuridade, omissão ou contradição na aludida deliberação do TCU, mas não para intentar o novo julgamento das questões já debatidas pelo Tribunal, até porque deveriam servir apenas para esclarecer, interpretar ou completar o pronunciamento anteriormente emitido pelo TCU em benefício da melhor compreensão ou inteireza da deliberação em sintonia, por exemplo, com o Acórdão 434/2018-TCU-Plenário; ficando evidente, todavia, que, no presente momento, os ora embargantes buscariam apenas rediscutir indevidamente o mérito do correspondente feito.
10. 	Em homenagem, porém, ao devido processo legal, os ora embargantes poderão eventualmente manejar os supervenientes recursos legalmente cabíveis para a efetiva rediscussão futura de mérito do feito, sem a presente restrição imposta pela estreita via dos presentes embargos de declaração. 
11.	O TCU deve conhecer, portanto, dos presentes embargos para, no mérito, rejeitá-los, mantendo inalterado o aludido Acórdão 4635/2021-TCU-Segunda Câmara.
Ante o exposto, pugno pela prolação do Acórdão ora submetido a este Colegiado.
TCU, Sala das Sessões, em 4 de maio de 2021.
Ministro-Substituto ANDRÉ LUÍS DE CARVALHO 
Relator